臺灣高等法院刑事判決　　　　　　　　　　　　　　九十三年度上易字第一三六號
　　上　訴　人　臺灣臺北地方法院檢察署檢察官
　　上　訴　人
　　即　被　告　丁○○　原名.
　　　　　　　　乙○○
　　共　　　同
　　選任辯護人　李美惠律師
右上訴人因被告侵占等案件，不服臺灣臺北地方法院九十二年度易字第一四九三號，
中華民國九十二年十二月十二日第一審判決（起訴案號：臺灣臺北地方法院檢察署九
十二年度調偵字第三五○、三八四號）提起上訴，本院判決如左：
    主  文
原判決撤銷。
丁○○、乙○○均無罪。
    理　由
一、公訴意旨略以：丁○○（原名丁○○，民國《下同》九十一年四月更名為黃民銓
    ，九十二年五月再更名為丁○○）係甲○○之岳父，二人於九十年九月十二日及
    同年月二十日簽定協議書，約定由丁○○提供所有之臺灣銀行（下稱臺銀）新店
    分行帳號000000000000號帳戶之存摺、金融卡、印章及「全行通用
    存戶印鑑卡」等物品，交由甲○○保管及使用，並明文約定丁○○不得申報遺失
    存摺而領取甲○○所存之款項。詎丁○○因債主乙○○催討債務，二人均明知前
    揭存摺、印鑑等並未遺失，竟共同基於意圖為自己不法所有之犯意聯絡，於九十
    一年四月三十日上午九時許，與不知情之丙○○同至臺北縣新店市○○路四十五
    號臺銀新店分行，由丁○○向行員唐月美佯稱存摺及印鑑遺失，而辦理存摺、印
    鑑掛失止付暨補領新存摺手續，使公務員登載於職務上所掌之公文書，足以生損
    害於甲○○，待領取新存摺後，隨即由丁○○填妥新臺幣（下同）二百萬元取款
    憑條，提領甲○○存入該帳戶內之上開款項，再由乙○○與丁○○將之朋分據為
    己用，嗣為甲○○發現報警查獲，起訴書原認被告二人係犯刑法第二百十四條使
    公務員登載不實罪、第三百三十五條第一項之侵占罪嫌，嗣於原審審判期日公訴
    人對於侵占部分當庭更正原起訴法條，主張被告二人涉犯刑法第三百三十九條第
    一項之詐欺取財之罪嫌云云。
二、訊據被告丁○○、乙○○固不否認於前開時地前往銀行掛失存摺、印鑑，補領新
    摺，且由丁○○具名領款二百萬元並將其中一百九十萬元交乙○○抵償債務之事
    實，惟均矢口否認有涉犯罪，被告丁○○辯稱：協議書記載內容是明顯的非法行
    為，即令不違背刑法，也是法令不容許的脫法行為，又當時債主討債，其很緊張
    （九十一年十一月八日偵查中辯稱：看到債主來，嚇到了，腦筋不清楚，糊里糊
    塗云云），且事前曾告以乙○○上情，但乙○○不相信前述說詞，其始應乙○○
    要求同往領款，況其事前曾要求甲○○將存於帳戶內之款項領回，但甲○○為領
    取優惠利率之利息，故意將存款存放上述帳戶內，顯有陷害其入罪之意云云。被
    告乙○○則辯稱：雖丁○○曾告以上述帳戶內之存款非其所有，但因認丁○○上
    述說詞僅為脫免債務，故主觀上仍認前開帳戶內款項係丁○○所有，又其借給丁○○三百十萬元而要求丁○○以帳戶內存款二百萬元清償債務，且其中十萬元是
    丁○○拿走，其只拿回一百九十萬元，上開提款行為，僅合法行使債權，並無與
    丁○○共同犯罪之故意云云。
三、查被告丁○○與甲○○於九十年九月十二日及同年月二十日簽定協議書，約定由
    甲○○出借十二萬元予被告丁○○應急後，由被告丁○○提供所有之臺銀新店分
    行帳號000000000000號公務員退休優惠存款帳戶之存摺、金融卡、
    印章及「全行通用存戶印鑑卡」等物品，交由甲○○保管及使用，於扣除丁○○
    存摺所有款項外（原存二十八萬餘元，扣除應清償甲○○借款十二萬元，僅餘十
    六萬二千元），將上開帳戶內空出之額度一百九十五萬八千元借予甲○○存款生
    息，就甲○○存款金額以優惠利率計息，取息獲利；雙方並明文約定被告丁○○
    不得申報遺失存摺而領取甲○○所存之款項等情，有被告丁○○與甲○○於九十
    年九月十二日及同年月二十日簽定之協議書二紙附卷可稽，且為被告丁○○與告
    訴人甲○○雙方供述無異。又被告丁○○之優惠存款為二百二十四萬二千元，九
    十年九月十二日由臺銀新竹分行移入臺銀新店分行，於九十年十二月十六日到期
    。因續存期限二年，自九十年十二月十七日存入至九十二年十二月十七日到期，
    業據被告選任辯護人陳述在卷，且有被告丁○○之優惠儲蓄存款（質押標的明細
    ）、活期儲蓄存款表附偵查卷第十一、十二頁可稽。又「臺銀優惠儲蓄存款綜合
    服務辦法」第四條(七)規定，優惠儲蓄存款帳戶可以辦理質借。第六條規定，優惠
    儲蓄存款不得轉讓或設定質權與第三人。第五條規定，質押借款採按日計息。又
    臺銀股份有限公司新臺幣定期性存款質借作業要點第六條規定「質借額度不得超
    過存單金額或存摺餘額之九成」，再被告丁○○於九十年九月六日與臺銀新店分
    行簽訂優惠儲蓄存款綜合服務約定書（見偵查卷第二十四頁上方），九十一年四
    月三十日因補發存摺，被告丁○○與臺銀新店分行重簽優惠儲蓄存款綜合服務約
    定書（見偵查卷第二十四頁下方），而該約定書第一條規定：本存款下之優惠儲
    蓄存款，設定質權予銀行，以擔保貸款債務，又依據臺銀股份有限公司優惠儲蓄
    存款戶綜合存摺服務處理要點第十點規定，存戶在規定之成數範圍內質借時，‧
    ‧‧，其存摺及記帳餘額均以負號表示。參諸偵查卷第十二頁至第十九頁卷附之
    活期儲蓄存款存摺記帳餘額為負數，可證明被告丁○○帳戶辦理質借甚明，又依
    據「臺銀股份有限公司優惠儲蓄存款綜合服務辦法」第五條及「臺銀股份有限公
    司優惠儲蓄存款戶綜合存摺服務處理要點」第十四條(三)規定，質借是按日計息，
    每月底以自動轉帳方式透過活期儲蓄存款帳戶處理。是只要有存款存入，就算還
    款，才有利於存戶（銀行的一般綜合存款帳戶亦採按日計放款利息）。所以告訴
    人甲○○存入被告丁○○上開存摺內之款項，依法乃係償還被告丁○○質借之性
    質，因此每月有不定數額之放款利息支出。但優惠儲蓄存款利息收入三萬三千六
    百三十元則是由新竹縣政府每月固定撥付給臺銀存入（故新竹縣政府每月製作報
    表給新竹縣警察局核對），因優惠儲蓄存款利息均是固定金額為三萬三千六百三
    十元，有上開活期儲蓄存款表附卷可稽，足證被告丁○○的退休金優惠定存二百
    二十四萬二千元始終存在銀行並未經提領。而告訴人甲○○存入的款項依法既係
    屬於償還被告丁○○向銀行質借款項之性質，則告訴人甲○○已存入之款項，並
    非屬於告訴人甲○○所有甚明。從而被告丁○○與告訴人甲○○，雙方所訂立之
    協議書約定於扣除被告丁○○存摺所有款項外（原存二十八萬餘元，扣除應清償
    告訴人甲○○借款十二萬元，僅餘十六萬二千元），將上開帳戶內空出之額度一
    百九十五萬八千元借予告訴人甲○○存款生息，就告訴人甲○○存款金額以優惠
    利率計息，取息獲利之約定，顯與事實不符，應不生效力。
四、訊據被告二人固不否認於九十一年四月三十日上午九時許，與不知情之丙○○同
    至臺北縣新店市○○路四十五號臺銀新店分行，由被告丁○○向行員唐月美佯稱
    存摺及印鑑遺失，而辦理存摺、印鑑掛失止付暨補領新存摺手續之事實，惟均否
    認有此部份犯罪。經查：按官股百分之五十以上之商業銀行，其服務之職員，雖
    可視為刑法上之公務員，但人民向其申請開立支票存款帳戶，銀行為之核准，尚
    非執行政府公務，純屬私法上之行為，縱使銀行職員為不實之登載，亦難繩以刑
    法第二百十四條之罪（最高法院六十九年台上字第二九八二號判例要旨參照）；
    從而官股百分之五十以上之銀行存戶，縱明知不實而向銀行辦理掛失原印鑑、存
    摺，暨補領新存摺手續，該銀行之掛失、補發作為，亦純屬私法上之行為；其掛
    失手續縱與事實不符，亦無成立刑法第二百十四條罪名之餘地。本件公訴人認被
    告二人推由被告丁○○出面向銀行辦理不實之掛失、補領存摺手續，涉犯刑法第
    二百十四條罪嫌，顯有誤會。
五、又被告二人於九十一年四月三十日上午九時許領取新存摺後，隨即由被告丁○○
    填妥二百萬元取款憑條，提領該帳戶內之款項二百萬元，其中十萬元由被告丁○○拿走，其他一百九十萬元交由被告乙○○存入被告乙○○設於臺銀之優惠利率
    存款帳戶內，以資清償債務等情，固據被告二人供述在卷，且有證人丙○○之供
    述可證，洵堪認為真實，惟查：甲○○存入被告黃文詮存摺內之款項，依法係償
    還被告丁○○向銀行質借款項之性質，並非屬於甲○○所有之存款，已如上述，
    而被告丁○○向臺銀新店分行提領二百萬元則屬被告丁○○另向該銀行質借之性
    質，而非領取自己持有甲○○之存款，自不構成刑法第三百三十五條第一項之侵
    占罪，又依上所述，被告丁○○既係向銀行質借而領款顯不能認定被告二人具有
    為自己不法所有之意圖，且臺銀新店分行依約定辦理質借予被告丁○○二百萬元
    ，亦未陷於錯誤，是被告二人亦不構成刑法三百三十九條第一項之詐欺取財罪，
    又依被告丁○○與甲○○簽訂之協議書，僅約定被告丁○○不得謊報遺失而向臺
    銀申請補發存摺領取存款，並未委任被告丁○○處理任何事務，是被告二人自亦
    不構成刑法第三百四十二條第一項之背信罪。此外，復查無其他證據足資證明被
    告犯罪，被告二人被訴犯罪，應屬不能證明。原審變更檢察官起訴被告二人犯詐
    欺取財之起訴法條，改依刑法第三百四十二條第一項背信罪予以論科，自有未合
    ，檢察官上訴意旨以被告二人犯罪及毫無悔意，且脫產，原審僅判處各有期徒刑
    六月，失之過輕云云，為無理由，被告二人上訴意旨分別否認犯罪指摘原判決不
    當，則為有理由，自應由本院將原判決撤銷改判，諭知被告二人均無罪，以免冤
    抑。
據上論斷，應依刑事訴訟法第三百六十九條第一項前段、第三百六十四條、第三百零
一條第一項，判決如主文。
本案經檢察官周誠南到庭執行職務。
中      華      民      國    九十三    年      三      月    三十      日
                              臺灣高等法院刑事第二庭
                                  審判長法  官  蔡  長  溪
                                        法  官  林  俊  益
                                        法  官  楊  貴  志
右正本證明與原本無異。
不得上訴。
                                        書記官  王  嗣  瑩
中　　　華　　　民　　　國　　九十三　　年　　　三　　　月　　三十一　　日
